臺灣高等法院臺中分院民事判決　九十三年度家上字第一一號
　　上　訴　人
　　即反訴原告　　乙○○
　　即反訴被告　　甲○○
右當事人間請求離婚事件，上訴人對於中華民國九十二年十一月二十五日臺灣臺中地
方法院九十二年度婚字第八七二號第一審判決提起上訴，本院於九十三年六月一日言
詞辯論終結，判決如左：
    主    文
上訴及反訴均駁回。
第二審及反訴訴訟費用均由上訴人負擔。
    事    實
甲、上訴人即反訴原告方面：
一、聲明：
(一)、上訴聲明：求為判決：
１、原判決廢棄。
２、被上訴人在第一審之訴駁回。
３、第一、二審訴訟費用由被上訴人負擔。
(二)、反訴聲明：求為判決：
１、先位聲明：
、反訴被告應與反訴原告同居。
、訴訟費用由反訴被告負擔。
２、備位聲明：
、准反訴原告與反訴被告離婚。
、反訴訴訟費用由反訴被告負擔。
二、陳述：除與原判決記載相同者，茲引用之外，補稱：
(一)、本訴部分：
１、本件被上訴人在大陸金樹塑膠公司擔任總經理期間，其廠區內，大陸員工宿舍與
    台籍幹部宿舍，係在不同棟建物，台籍幹部宿舍在辦公室樓上，但被上訴人卻安
    排周炳霞住宿在一樓辦公室旁的房間，被上訴人住宿在二樓，且將自己房間鑰匙
    交給周炳霞，容許周炳霞在夜間進入自己房間。此種情形，上訴人懷疑被上訴人
    與周女有不正常男女關係，實為情理之常。被上訴人本身不正常之行為即容許單
    身女子於夜間進入其房間，孤男寡女獨處，且將房間鑰匙交付該女子，招致上訴
    人合理之懷疑，上訴人因此懷疑，而有糾問被上訴人之情事，亦屬人情之常。且
    該廠關廠後，股東張銀裕、劉福裕拾獲周炳霞撕破而丟棄在垃圾桶之日記，該日
    記以電腦繕打而列印，其使用繁體字而非簡體字，乃因當初電腦係自台灣攜去，
    由被上訴人教導周炳霞操作使用。該日記標題為「九四年度如何走過艱辛的歲月
    」，九四年度係指一九九四年而言。其中，一月一日記載：「願一、李東山再起
    ，二、我找到好工作，三、身體健康」，所謂李東山再起，「李」即指被上訴人
    甲○○，而「東山再起」，與被上訴人在本件訴訟用語「致原告之經濟從此跌入
    谷底，事業無法東山再起」，正復相同。一月三日記載「為什麼用這種方法來折
    磨我？為你忍耐五天，不給我一點音訊」；一月七日記載「天天叫我在這裡等待
    期盼，你知道這種日子不好過，你知不知道我要的是你回來，你回來，二年來對
    你的愛，你又不是不知道」，可見其與被上訴人間彼此情意深濃。上訴人訴說被
    上訴人在大陸包二奶云云，並非空穴來風，被上訴人自不得指為不堪同居之虐待
    。乃被上訴人主張係不堪同居之虐待，而請求判決離婚，原審遽准所請而判決准
    其與上訴人離婚，自屬違誤。
２、查台商在大陸與當地女子有婚外情，一般均沿用大陸用語稱之為包二奶，至於是
    否婚外情對象，須花枝招展，是否須另有金屋藏嬌處所，是否須提供婚外情對象
    經濟上支援，始能稱之為包二奶，可能見仁見智。但是倘若男子在大陸確有婚外
    情，則其元配沿用一般說法，指其包二奶，則即使其婚外情對象並無花枝招展，
    並無專門金屋藏嬌之其他處所，並未獲提供經濟上支援，但其有婚外情既然屬實
    ，則元配之指摘其包二奶，不得指為不堪同居之虐待，應不待言。依博羅金樹公
    司第四次股東會議紀錄，「執行經理人薪資待遇擬定為每個月新台幣（下同）四
    ．五萬元，一年支領十三個月」，「經理人甲○○自三月份起先行支付薪津二萬
    五千元正，待機器開始裝櫃之日起，依上開規定支全薪」；又依該公司帳冊記載
    ，甲○○民國八十一年十一月、十二月兩個月薪資為十一萬元、八十二年二月、
    四月薪資各為五萬五千元。是被上訴人所稱其每月薪水十餘萬元，全部按月匯入
    上訴人戶頭云云，即非實在。而婚外情並非以支付金錢為必要，因此，被上訴人
    以其薪資全部匯入上訴人帳戶，而主張其無資力養小老婆云云，自非可採。被上
    訴人將其房間鑰匙交給公司女性職員周炳霞，且周女在夜間下班時間進入被上訴
    人房間，此經張銀裕在原審證述明確；此外，公司股東因認被上訴人與公司女職
    員有不正當男女關係，而決定將周女革職，公司股東劉福裕且勸誡被上訴人勿與
    公司女職員有男女關係，被上訴人並未否認或表示反對；又劉福裕於公司結束營
    業後，拾獲周女繕打之日記，其日記內容可見周女對被上訴人用情頗深。以上事
    證，依一般人觀念，均認被上訴人與周女確有男女關係，因此，被上訴人以周女
    宿舍距其住處有一百公尺之遠，及上訴人胞兄林欽章，親戚梁秀英等人亦同在公
    司，被上訴人不可能與公司職員周女有婚外情云云，即非可採，實不待言。
３、被上訴人陳稱早在民國六十九年，兩造婚姻即處於不協調與溝通困難階段云云，
    亦不實在。實際上，兩造之次子於七十一年出生；七十四年兩造相偕赴阿根廷投
    資營業至七十七年返台；而被上訴人於前述公司經營不利返台，上訴人於八十三
    年仍再支助上訴人二百二十萬元，供其前往大陸青島養魚。此種情形，被上訴人
    所謂婚姻不協調云云，自非實在。而被上訴人嗣因前述公司投資糾紛未能順利解
    決，竟遷怒上訴人而離家出走，此種情形，兩造婚姻破裂，應歸責被上訴人，而
    非上訴人，實不待言，被上訴人主張應歸責於上訴人云云，自非可採。
４、兩造與子女原同居於台中市○○街二九號上訴人所有之房子，並非上訴人娘家，
    即使被上訴人前往中國大陸經商，返台時亦居住該處，甚至結束大陸經商後，返
    台之初亦與家人同居該處，直到民國八十四年，被上訴人自行離去該處，兩造始
    分居。被上訴人於原審自承「八十四年離家後，我沒有和被告（即上訴人）聯絡
    」，上訴人則陳稱「他（指被上訴人）沒有和我聯繫，我也沒有找他，他是告訴
    我，我爸爸的四百萬股份沒處理，他不會和我溝通」。參以被上訴人於八十四年
    五月一日對上訴人胞兄林欽章發出存證信函，提及「一九九四年十一月二十八日
    ，被迫告知台端，本人願以協商後之價錢新台幣肆佰萬元整退讓」，「限文到參
    日內，將台端之承購款新台幣肆佰萬元整，匯入中國商銀台中分行帳號○○四︱
    一○︱一二三四九八號本人帳戶」云云，其在本件起訴狀陳稱：「又因上述大陸
    公司之財務全部由被告之兄林欽章掌控，後由於公司之財務管理不佳，公司經營
    陷入困境，八十三年間即關廠，訴外人林欽章經清算後允諾以新台幣肆佰萬元價
    購原告之股份，被告（即上訴人）卻從中作梗，阻礙原告取回上述出售股份款項
    ，致原告（即被上訴人）之經濟從此跌入谷底，事業無法東山再起」云云，則被
    上訴人係因其與上訴人胞兄林欽章投資糾紛未能圓滿解決，而遷怒上訴人，因而
    離家出走，甚為明顯，此種情形，造成兩造分居而破壞婚姻者，實為被上訴人一
    人行為所致，被上訴人自不得以此事由請求判決離婚，否則，即與民法第一千零
    五十二條第二項規定不符，而非適法。
(二)、反訴部分：
１、先位部分：反訴原告主張反訴被告請求判決離婚，依法不應准許，故兩造間之夫
    妻關係仍然存在，而夫妻互負同居之義務，民法第一千零一條前段定有明文，反
    訴被告離去兩造共同之住所，拒不履行同居義務，反訴原告自得訴請判令反訴被
    告履行同居義務。
２、備位部分：如本院以兩造分居已逾八年，而認期婚姻生活難以維持，以離婚為宜
    ，則兩造所以分居，係反訴被告因與反訴原告胞兄林欽章在大陸之投資糾紛未能
    解決，而遷怒反訴原告，拒不履行同居義務，兩造之分居致婚姻破裂，係因反訴
    被告之不當行為所肇致，亦即此一離婚事由應由反訴被告一方負責，是依民法第
    一千零五十二條第二項規定，僅反訴原告得請求離婚，爰依此項規定，反訴請求
    離婚。
三、證據：除援用第一審所提證據外，補提日記影本二張、會議記錄及帳簿等影本各
    一份為證，並聲請訊問證人林叔震、劉福裕。
乙、被上訴人即反訴被告方面：
一、聲明：求為判決：
(一)、上訴及反訴均駁回。
(二)、第二審及反訴訴訟費用由上訴人負擔。
二、陳述：除與原判決記載相同者，茲引用之外，補稱：
(一)、本訴部分：
１、按一般人觀念所謂包二奶乃指除與婚外情對象有姦情外，尚負責提供婚外情對象
    經濟上支援，而小老婆依常人觀感，均係穿的花枝招展，顯有正式任職，亦必另
    有一處金屋藏嬌之所。而被上訴人至大陸服務五年多，每月薪水十餘萬元，五年
    合計六百餘萬元，均按月匯入上訴人戶頭，為上訴人所不否認，被上訴人薪水既
    均交由上訴人管理，被上訴人何來資力養小老婆？上訴人誣指被上訴人包二奶之
    對象為周炳霞，該女住在大陸員工女子宿舍中，距上訴人居住之總經理室有一百
    公尺遠，上訴人仍謂被上訴人與該女同居云云，要屬子虛，自不足憑採。況博羅
    金樹公司係上訴人之兄林欽章與被上訴人合資，公司內部除林欽章外，尚有上訴
    人親戚梁秀英及其先生在公司服務，被上訴人如有婚外情之念頭，當不至於公司
    宿舍與周炳霞有姦情。復查周炳霞於被上訴人離開大陸前，早已結婚，詎八十三
    年被上訴人回台後，上訴人仍一再懷疑上訴人有包二奶之情事，縱事隔多年後仍
    於原審時一再指稱被上訴人確有包二奶，顯見上訴人絕非一時誤會被上訴人有不
    正常行為，上訴人指摘被上訴人有包二奶及與女子同居之行為，完全係上訴人主
    觀之臆測，要屬無的放矢，不實之言，焉能再以被上訴人在大陸有不正常之行為
    ，伊是合理懷疑等詞置辯？上訴人長期以來指摘被上訴人在外「包二奶」、「與
    女人同居」之行為，要以破壞夫妻間互信、互愛之基礎，自係對被上訴人人格上
    之重大侮辱，被上訴人自受有不堪同居之虐待，而得訴請離婚。
２、早在民國六十九年起，兩造婚姻即出現不協調與溝通困難，被上訴人為了全家經
    濟，遠至大陸工作時，上訴人竟屢屢質疑被上訴人包二奶，不僅至大陸工廠大吵
    大鬧，於被上訴人返台探親時亦藉故與之吵架。迄被上訴人於八十三年間返台，
    被上訴人竟變本加厲，不僅持續懷疑被上訴人有包二奶及與女人同居之行為，更
    時常無端與被上訴人爭吵，甚至於晚上吵架時叫醒兩造兒子李宜承與女兒李佳盈
    ，站立房間門口，觀看上訴人如何毆打、侮辱被上訴人。準此，兩造分居之原因
    ，要因上訴人不信任被上訴人，迄今仍懷疑被上訴人有包二奶，時常藉故與被上
    訴人爭吵所致，從而，上訴人謂兩造之所以分居，乃被上訴人因與上訴人胞兄林
    欽章投資糾紛未能圓滿解決而遷怒上訴人，進而離家出走云云，要屬飾卸之詞，
    不足採信。
３、被上訴人自始以樂群街為住所，何來上訴人所指棄家？離家？況民法親屬編於八
    十七年六月十七日修正前第一千零二條明定：「妻以夫之住所為住所」，是以兩
    造爭執離家之時間既在上開法條修正前，上訴人自應與被上訴人在樂群街同居，
    上訴人拒與被上訴人在樂群街同居，反而一味居住娘家（即三賢街房子），足徵
    上訴人並無與被上訴人共營夫妻生活之念頭。況兩造分居八年來，上訴人始終均
    知曉被上訴人居住於樂群街，是上訴人如欲與被上訴人聯繫，應非難事，但上訴
    人在兩造分居期間長達八年之時間內，自承不曾找過被上訴人，以求夫妻之破鏡
    重圓，因此，縱認被上訴人離開上訴人之娘家是造成兩造分居之起因，然被上訴
    人係因無法容忍上訴人之欺凌及避免與上訴人持續爭吵，始返回樂群街之住所居
    住，另長達八年分居之期間，上訴人均堅持住在娘家，不願返回住處與被上訴人
    同居，且未曾找過被上訴人等情，上訴人就兩造分居長達八年所應負之責任其有
    責程度顯較被上訴人為重。至於兩造之子李宜承於原審時固致函表達：兩造分居
    八年，但尚非無感情存在等語，惟查此乃伊不願兩造離婚所為之說辭，要不能代
    表兩造內心之感受，此參李宜承亦陳稱：作為兒子，總希望父母親年紀大了，不
    需要這樣爭吵，在往後的日子裡，還能互相有個伴等語自明，自不足作為兩造是
    否達不能維持婚姻生活之憑證，併此敘明。
(二)、反訴部分：
１、反訴被告得以不堪同居之虐待與難以維持婚姻之重大事由，訴請離婚等情，業經
    反訴被告於本訴中說明甚詳，依法有據，應予准許，是以兩造間於本院判決離婚
    後，自無夫妻關係存在，從而，反訴原告訴請反訴被告履行同居義務，自不應准
    許，應予駁回。
２、至兩造分居之原因，要因反訴原告不信任反訴被告，迄今仍懷疑反訴被告有包二
    奶，時常藉故與反訴被告爭吵，從而，參諸反訴被告因無法容忍反訴原告之欺凌
    及避免爭吵，始返回樂群街之住所居住，另長達八年之分居，反訴原告均堅持住
    在娘家，不願返回住所與反訴被告同居，且未曾找過反訴被告等情，反訴原告就
    兩造分居長達八年所應負之責任，其有責程度顯較反訴被告為重，依法自不得訴
    請離婚。準此反訴原告訴請准予兩造離婚，於法無據，亦不應准許。
三、證據：除援用第一審所提證據。
    理    由
壹、按離婚之訴，得於第二審言詞辯論終結前，提起同居及離婚反訴，為民事訴訟法
    第五百七十二條第一項所明定。是上訴人於本審言詞辯論終結前提起同居及離婚
    反訴，依上開規定，為法所准許，自無須得被上訴人之同意，合先敘明。
貳、本訴部分：
一、被上訴人起訴主張：兩造婚姻關係仍存續中，婚姻生活起初尚稱和諧，並育有李
    宜泓、李宜承及李佳盈三名子女。嗣伊於民國八十年間投資博羅金樹公司，因負
    責該公司之經營，業務所需前往大陸，上訴人卻懷疑伊在大陸包二奶，竟曾一日
    之內撥打約一萬元之長途電話給伊，糾問伊是否與某女人交往，已對伊為精神上
    不堪同居之虐待？又因上述在大陸公司之財務全部由上訴人之兄林欽章掌控，後
    由於公司之財務管理不佳，公司經營陷入困境，八十三年間即關廠，上訴人之兄
    林欽章經清算後允諾以四百萬元價購伊之股份，上訴人卻從中做梗，阻礙伊取回
    上述出售股份款項，致伊之經濟從此跌入谷底，事業無法東山再起，嗣於八十四
    年初回台灣後，經濟生活已成嚴重破綻，上訴人卻坐視伊債台高築，棄之不顧，
    導致夫妻間互信互愛蕩然無存，迄今兩造分居已長達八年以上之久，老死不相往
    來，形同陌路等情，爰依民法第一千零五十二條第一項第三款、第二項規定，求
    為命准伊與上訴人離婚之判決。
二、上訴人則以：被上訴人在大陸如何揮霍，如何在公司內與大陸女子同居，應係自
    己心知肚明。又被上訴人雖辯稱未與訴外人周炳霞同居，惟訴外人張銀裕及梁秀
    英雖不願明指被上訴人姦情，惟皆證述職員各有各的宿舍，梁秀英更結證該女子
    非但於下班後或晚上即經常出入被上訴人房間，且持有房間鑰匙，所指該房間係
    離客廳最遠的那一間，何以該女子經常出入被上訴人房間，被上訴人有無與該女
    子姦情，無待言喻。八十三年三月間，伊另行告貸，提供二百二十萬元供被上訴
    人至大陸青島投資魚苗生意，詎料被上訴人卻又溜回原公司住處與周炳霞再行曖
    昧關係，該女又至青島同住，致所有投資又賠光等語，資為抗辯。
三、被上訴人主張，兩造現婚姻關係仍存續中，並育有子女李佳盈、李宜泓、李宜承
    等三名子女等情，業據其提出戶口名簿影本一份為證，並為上訴人不爭執，此部
    分，堪信被上訴人之主張為真實。
四、按夫妻之一方受他方不堪同居之虐待者，他方得向法院請求離婚，民法第一千零
    五十二條第一項第三款定有明文。如妻誣稱其夫與人通姦，使夫感受精神上之痛
    苦致不堪繼續同居者，不得謂非不堪同居之虐待，然若夫與某女子從往過密，而
    有合理的懷疑，則尚難認為妻誣指夫與人通姦而為不堪同居之虐待（最高法院六
    十九年度台上字第三一六九號判決參照）。本件上訴人指稱被上訴人包二奶（即
    婚外情），該二奶為公司職員周炳霞等語，並提出周炳霞電腦打字之日記紙條二
    份為證。查，證人張銀裕於原審證稱：「我和原告（即被上訴人、下同）去大陸
    ，他是金樹塑膠公司總經理，我是廠長。去大陸時，我們二人管理廠裡所有的事
    情。八十年底我辭職回台，在大陸時，生意不理想，我離開時尚在營業。在大陸
    時，我沒看過原告包二奶。在廠裡，有一位周炳霞的職員，是管理財物的，我曾
    經問過原告，為何她常去你房間？他回答我說，他教她電腦，因房裡有錢，我提
    醒他小心。至於為何在房間教電腦，我不知道，有無在那裡過夜我不知道，因職
    員各有各的宿舍。．．」（見原審卷第四十四頁），於本院證稱「（問：被上訴
    人在大陸是否認識一個周炳霞的女孩？和甲○○有無同居？）她是大陸公司的職
    員，我自己沒有看過他們是否同居，裡面有一個廠長張銀裕和周莉莉發生一些男
    女關係，我責備張銀裕的時候，張銀裕才跟我說我隔壁的房間甲○○也是和周炳
    霞同一個房間，後來在八十一年八、九月的時候，我們一個大股東林欽章一起去
    那裡，林欽章要我把這件事情處理一下，當時我尊重被上訴人，我問甲○○是將
    兩個人（周莉莉、周炳霞）一起辭掉，當時甲○○沒有意見，我就將他們兩人辭
    掉，結果我們回來台灣之後，周炳霞又回去公司上班。」等語」（見本院卷第六
    十八頁）；證人梁秀英於原審證稱：「在大陸時，我與原告在民國八十年六月一
    日時，我去原告的公司任職。我是先生在那裡任職，管理出貨、進貨的問題，我
    常去那裡。去那裡時，我知道周炳霞有原告房門的鑰匙，別人都沒有，周炳霞去
    那裡我不知道原因，有無姦情我也不知道。周炳霞晚上也曾經去原告的房間，約
    在下午六、七時下班後經常去，何時離開我不知道，有無過夜我不清楚。」「房
    間是宿舍的房間，不是辦公室的房間，她去那裡我不知道何因。」「我問過周炳
    霞她說她有原告宿舍房間的鑰匙，原告宿舍房間亦在二樓，在客廳旁邊。」等語
    （見原審卷第四十五、四十六頁），雖依上開日記紙條之記載並無明確表示，周
    炳霞與被上訴人有同居之曖昧關係，但被上訴人在大陸竟將其私人房間鑰匙一支
    交給周炳霞，且在大陸公司之宿舍房間與辦公室在不同處所，為被上訴人所自承
    （見本院第三十四頁），並有被上訴人繪製之圖表一份在卷可稽（見本院卷第五
    十九頁），而被上訴人竟予周炳霞得單獨進出，並經常夜間在該房間內，則其等
    從往過密之行為，使遠離大陸在台灣之上訴人，客觀上已足以生疑有「包二奶」
    之婚外情，雖被上訴人辯稱，因在大陸報關人員須一定之資格，而周炳霞為合格
    人員，一時無人可代替，且公司在裝璜等語，惟被上訴人在大陸之公司既經上訴
    人對其有婚外情之疑慮，且以電話質詢，理當更謹慎，避免上訴人猜忌，以增進
    夫妻間之和諧，惟被上訴人經於公司將周炳霞解職後，仍再予聘用，益足使上訴
    人懷疑被上訴人有婚外情，至事後周炳霞已與一位姓黃之人結婚，固為兩造不爭
    執，但此乃被上訴人在大陸公司結束返台後之事，足見上訴人懷疑被上訴人在大
    陸經商期間與周炳霞有婚外情，應屬合理的懷疑，是被上訴人主張上訴人誣指其
    與周炳霞有婚外情，為對其精神上不堪同居之虐待云云，揆諸上開說明，尚不可
    採。
五、惟依民法第一千零五十二條第一項規定以外之重大事由，難以維持婚姻者，夫妻
    之一方得請求離婚，但其事由應由夫妻之一方負責者，僅他方得請求離婚。民法
    第一千零五十二條第二項定有明文。此規定之旨趣在使夫妻請求裁判離婚之事由
    較富彈性，故若婚姻之破裂事由應由夫妻一方負責者，僅他方得請求離婚，惟當
    夫妻雙方均有責時，僅准責任較輕之一方請求離婚，始符公平。最高法院九十年
    度台上字第二一九三、二二一五號著有判決可資參照。是本件尚應審究者，為上
    訴人之行為，是否已達重大事由而難以維持婚姻，且該事由是否應由上訴人負責
    。查，被上訴人在大陸經商至八十三年間返台期間所領取之薪水均直接撥入上訴
    人帳戶之事實，即由上訴人領取，為上訴人所自承在卷，顯然上訴人欲以經濟控
    制被上訴人。又被上訴人之戶籍在台中市○區○○街六十七號二樓，有被上訴人
    提出戶籍謄本一份為證，於大陸經商期間，因人不在台灣，故於該期間返台時即
    偶住在上訴人娘家台中市○區○○街二九號，為兩造所不爭執，然於八十三年間
    ，因被上訴人與上訴人之兄林欽章等人在大陸共同經營之博羅金樹塑膠公司經營
    不善而發生糾紛，有被上訴人提出林欽章應給付被上訴人四百萬元之存證信函影
    本一份為證，足見被上訴人與上訴人娘家已發生紛爭，被上訴人因而返台居住，
    依八十七年六月十七日修正前民法第一千零二條規定「妻以夫之住所為住所。」
    ，惟上訴人始終未隨同被上訴人至上訴人上開樂群街住處居住，兩造並因而分居
    達八年多，苟上訴人有心與被上訴人共同經營婚姻生活，自當檢討夫妻失和原因
    ，理性處理雙方感情，盡力補救破裂之婚姻，但兩造分居期間顯無往來，足徵上
    訴人對兩造之婚姻既無眷戀，亦無關懷，似此情形，空有婚姻之名而無婚姻之實
    ，顯有違婚姻之真諦。且被上訴人指稱，上訴人於兩造因細故爭吵時，即叫其兒
    女起床觀看等語，並經證人即兩造之女李佳盈於原審證述屬實（見原審卷第四十
    七頁），證人李佳盈並直陳「我覺得兩造沒有必要再當夫妻了」等語，益見上訴
    人主觀上亦用以破壞被上訴人與兩造子女間之關係，對被上訴人之人格亦造成侮
    辱，縱上訴人有合理之理由懷疑被上訴人於大陸工作期間有婚外情之情事而耿耿
    於懷，卻於子女面前與被上訴人爭吵辱罵，非但未理性溝通與尊重，以營造和諧
    之夫妻生活，亦讓目睹父母感情失和之子女心中留下陰影，衡諸上情，顯見破壞
    婚姻之有責一方重在上訴人。按婚姻乃一男一女之兩性結合，以組織家庭，共同
    生活為目的，如有足以破壞共同生活或難以維持共同生活之情事發生，而為一般
    人所難忍受者，應允許其裁判離婚以消滅婚姻關係，本件兩造既已分居八年多，
    情份已盡，故被上訴人主張依法第一千零五十二條第二項之規定，認為兩造婚姻
    已達破綻之程度，且可歸責者重在上訴人一方等語，應為可採。至上訴人辯稱依
    兩造之子李宜承寫給原審法官之信中說如兩造分居八年無感情存在，八年前早就
    該離婚，作為兒子總希望父母年紀大了，不需要這樣爭吵，在往後日子裡，還能
    夠互相有個伴等語，及證人林叔震到庭證稱兩造感情很好等語，惟查上開證人之
    證述因與事實不合，應僅屬其等證人之個人意見，尚不足為有利上訴人之證據。
六、基上所述，被上訴人主張以受不堪同居之虐待為由訴請離婚，固與民法第一千零
    五十二條第一項第三款規定之要件不合，惟依同條第二項定，兩造婚姻已破綻，
    且可歸責又重在上訴人一方，故其訴請離婚，仍應予准許。
參、反訴部分：
一、反訴原告主張：反訴被告即被上訴人訴請離婚之理由不能成立，兩造夫妻關係依
    然存在，被上訴人應回伊住處履行同居之義務，又兩造分居八年之原因係反訴被
    告因其與伊兄林欽章在大陸投資糾紛未解決而遷怒伊，負氣離家，致婚姻破裂，
    故其原因應可歸責於反訴被告等情，因而先位聲明求為命反訴被告與反訴原告同
    居，備位聲明求為命准反訴原告與反訴被告離婚之判決。
二、反訴被告則以：兩造分居係可歸責於反訴原告，故反訴原告請求伊應返回其住處
    與其同居及訴請離婚，均無理由等語置辯。
三、查本件既經判准兩造離婚，及依修正前民法第一千零二條規定，應以被上訴人居
    住之住所為住所，已如前述，則被上訴人即不負與上訴人同居之義務。是上訴人
    反訴先位請求被上訴人應返回伊住處與伊同居，於法不合，應併駁回。
四、關於反訴原告後位聲明請求依民法第一千零五十二條第二項離婚部分：按民法第
    一千零五十二條第二項所稱「有前項以外之重大事由，難以維持婚姻者」，乃抽
    象的、概括的離婚事由，係民法親屬編於七十四年修正時，為因應實際需要，參
    酌各國立法例，導入破綻主義思想所增設。但其事由應由夫妻一方負責者，僅他
    方得請求離婚，是其所採者為消極破綻主義精神，而非積極破綻主義。關於是否
    為難以維持婚姻之重大事由，其判斷標準為婚姻是否已生破綻而無回復之希望。
    而婚姻是否已生破綻無回復之希望，則應依客觀的標準，即難以維持婚姻之事實
    ，是否已達於倘處於同一境況，任何人均將喪失維持婚姻意欲之程度而定。至於
    同條但書所規定「難以維持婚姻之重大事由應由夫妻之一方負責者，僅他方得請
    求離婚」，乃因如肯定有責配偶之離婚請求，無異承認恣意離婚，破壞婚姻秩序
    ，且有背於道義，實欠公允，同時亦與國民之法感情及倫理觀念不合，因而採消
    極破綻主義。然若夫妻雙方均為有責時，則應衡量比較雙方之有責程度，而許責
    任較輕之一方向應負主要責任之他方請求離婚，以符合公平（最高法院九十一年
    度台上字第二○二三號判決要旨參照）。本件兩造分居迄今長達八年有餘，雙方
    迭有指摘，顯見婚姻關係誠摯相愛之基礎已蕩然無存，婚姻所生之破綻已無回復
    希望，任何夫妻處於同一境況，均將喪失維持婚姻之意欲，應認符合民法第一千
    零五十二條第二項所稱難以維持婚姻之重大事由。上訴人自承兩造分居八年來不
    曾與上訴人聯繫，是以本件兩造之分居，乃因上訴人主觀上拒絕與被上訴人同居
    。至反訴原告主張兩造分居八年之原因係反訴被告因其與伊兄林欽章在大陸投資
    糾紛未解決而遷怒伊，負氣離家，致婚姻破裂等語，反訴被告雖謂反訴原告未協
    助索回其認為林欽章應給付四百萬元事宜，但反訴原告對反訴被告是否因此而離
    家出走乙節，則未舉證以實其說，況反訴被告本即住所設在上開樂群街住處，何
    來離家出走？故縱認被上訴人對兩造分居亦應負責任，然其有責程度顯較上訴人
    為輕。揆諸首開說明，自不應准許責任較重之上訴人向責任較輕之被上訴人請求
    離婚。是上訴人據以訴請離婚，為無理由，應予駁回。
肆、綜上所述，上訴人之上訴及反訴，均為無理由。是則原審判准被上訴人與上訴人
    離婚，其理由雖有不同，惟結論並無二致，仍予維持。上訴意旨指摘原判決不當
    ，求予廢棄改判，為無理由，應予駁回其上訴。
伍、本件事證已臻明確，兩造其餘攻擊防禦及舉證，因與判決結果不生影響，爰不另
    一一論述，併此敘明。
陸、據上論結，本件上訴及反訴均無理由，依民事訴訟法第四百四十九條第一項、第
    二項、第七十八條，判決如主文。
中　　　華　　　民　　　國　　九十三　　年　　　六　　　月　　 十五　　 日
~B1民事第七庭審判長法　官　簡清忠
~B2　　　　　　　　法　官　陳賢慧
~B3　　　　　　　　法　官　盧江陽
右為正本係照原本作成。
上訴人得上訴。
如對本判決上訴，須於收受判決送達後二十日內向本院提出上訴書狀，其未表明上訴
理由者，應於提出上訴後二十日內向本院提出上訴理由書(須按他造人數附具繕本)。
上訴時應提出委任律師為訴訟代理人之委任狀。具有民事訴訟法第四百六十六條之一
第一項但書或第二項之情形為訴訟代理人者，另應附具律師及格證書及釋明委任人與
受任人有該條項所定關係之釋明文書影本。
~B 　 　　　　　　書記官　康孝慈
中　　　華　　　民　　　國　　九十三　　年　　　六　　　月　　 十五　　 日
　　　　　　　　　　　　　　　　　　　　　　　　　　　　　　　　　　　　Ｙ
